ACORDAO-COMPLETO-2412662

ACÓRDÃO 248/2021 ATA 4/2021 - PLENÁRIO

VISTOS, relatados e discutidos estes autos de embargos de declaração opostos pelo Sr. Jair Antônio Meneguelli e pela Sra. Marlene Araújo Lula da Silva contra o Acórdão 347/2020-TCU-Plenário, que apreciou os recursos de reconsideração interpostos pelos responsáveis contra o Acórdão 1195/2018-TCU-Plenário,
ACORDAM os Ministros do Tribunal de Contas da União, reunidos em sessão do Plenário, ante as razões expostas pelo Relator, em:
9.1. conhecer, com fundamento nos arts. 32, inciso II, e 34 da Lei 8.443/1992, dos embargos de declaração opostos pelo Sr. Jair Antônio Meneguelli e pela Sra. Marlene Araújo Lula da Silva, para, no mérito, rejeitá-los, mantendo-se o Acórdão 347/2020-TCU-Plenário em seus exatos termos; e
9.2. dar ciência deste acórdão aos embargantes.

Embargos de declaração contra acórdão que apreciou recursos de reconsideração interpostos em face de deliberação que julgou irregulares as contas dos embargantes, com condenação em débito e aplicação de multa, bem assim inabilitou-os para o exercício de cargo em comissão ou função de confiança.

Serviço Social da Indústria - Conselho Nacional (Sesi/CN).

3. Recorrentes: Jair Antônio Meneguelli (CPF XXX.768.838-XX); Marlene Araújo Lula da Silva (CPF XXX.408.428-XX).

13.1. Ministros presentes: Ana Arraes (Presidente), Benjamin Zymler, Augusto Nardes, Aroldo Cedraz, Raimundo Carreiro e Jorge Oliveira.
13.2. Ministros-Substitutos convocados: Augusto Sherman Cavalcanti (Relator), Marcos Bemquerer Costa e Weder de Oliveira.

JAIR ANTONIO MENEGUELLI

AUGUSTO SHERMAN

Trata-se de embargos de declaração opostos pelo Sr. Jair Antônio Meneguelli e pela Sra. Marlene Araújo Lula da Silva contra o Acórdão 347/2020-TCU-Plenário, que apreciou os recursos de reconsideração interpostos pelos responsáveis contra o Acórdão 1195/2018-TCU-Plenário.
2.	Inicialmente, relembre-se que o Acórdão 1195/2018-TCU-Plenário tratou da prestação de contas do Serviço Social da Indústria - Conselho Nacional (Sesi/CN) relativa ao exercício de 2013. Naquela deliberação, entre outras providências, o Tribunal julgou as contas dos responsáveis irregulares, condenou-os solidariamente em débito, aplicou-lhes a multa prevista no art. 57 da LOTCU e inabilitou-os ao exercício de cargo em comissão ou função de confiança no âmbito da Administração Pública Federal pelo prazo de três anos.
3.	A condenação da Sra. Marlene Araújo Lula da Silva decorreu da constatação de que a responsável ocupava a função de Assessora de Projetos, com lotação no Escritório de Representação do Sesi/CN em São Bernardo do Campo/SP, e recebeu salários durante todo o ano de 2013, no valor histórico total de R$ 173.358,28, sem que tenha sido comprovada a devida contraprestação laboral. De sua vez, a condenação do Sr. Jair Antônio Meneguelli fundou-se no fato de que o ex-Presidente da entidade foi o responsável pela manutenção da Sra. Marlene Araújo e de outro responsável solidário (Sr. Rogério Pimentel) em suas funções, diretamente subordinados a ele, com recebimento de salário, não obstante os empregados não prestassem os serviços correspondentes.
4.	Com relação a Sra. Marlene Araújo Lula da Silva, o ora embargado Acórdão 347/2020-TCU-Plenário conheceu do recurso de reconsideração para, no mérito, negar-lhe provimento. No tocante ao Sr. Jair Antônio Meneguelli, o recurso foi conhecido e houve provimento parcial para tornar insubsistente multa aplicada com fundamento no art. 58 da Lei 8.443/1992, relativa à outra ocorrência abordada nos autos. Em consequência foram mantidas a inabilitação e a sanção do art. 57 da mesma lei quanto ao pagamento indevido de salários à responsável solidária.
5.	O conteúdo dos embargos opostos pelos responsáveis segue exposto separadamente nas seções a seguir.
II- Embargos opostos pela Sra. Marlene Araújo Lula da Silva
6.	Nos presentes embargos, a Sra. Marlene Araújo Lula da Silva alegou que teria ocorrido omissão no voto revisor que fundamentou o Acórdão 347/2020-TCU-Plenário. Segundo defendido por ela, o Tribunal teria reconhecido que o trabalho fora prestado parcialmente, mas não se manifestou quanto à devolução proporcional das verbas recebidas. A fim de sustentar a tese quanto a esse reconhecimento de prestação parcial de serviços, a embargante apontou que o Tribunal teria admitido a validade de dois e-mails, da atribuição de login no sistema de reserva de passagens e de suposta autorização de viagem juntados a sua defesa (fls. 30/35, 40 e 41-peça 190) , bem como aceitado a prestação de serviços em 2014, contudo sem considerar que se tratou de continuidade da prestação laboral iniciada em 2013. Conclui que teria havido um acatamento parcial das razões, mas sem redução proporcional das sanções. 
7.	Além disso, a recorrente apontou que teria havido contradição no tratamento que lhe foi dispensado comparativamente àquele conferido a outros empregados do Sesi/CN. Argumentou que, quanto a esses empregados, não teriam sido feitas exigências documentais rígidas e incompatíveis com a função de assessoria, diferentemente do que ocorreu no seu caso. 
8.	No entender da embargante, a imputação de débito e a aplicação de sanção também teriam incorrido em omissão e contradição. Conforme alegado, a omissão derivou da falta de exposição dos balizadores relacionados à gravidade dos ilícitos apurados. Defendeu ainda que a contradição residiria na desproporção entre a aplicação de sanção e a condenação em débito diante do reconhecimento de que algum trabalho teria sido prestado.
9.	Em conclusão, a recorrente pediu que o Tribunal dê efeitos infringentes aos embargos para reconhecer a impossibilidade de quantificação precisa ou por estimativa do débito ante a prestação de serviços parcial, assim como para afastar ou reduzir a multa e fazer incidir o art. 212 do RI/TCU.
  
III - Embargos opostos pelo Sr. Jair Antônio Meneguelli
10.	Por seu turno, o Sr. Jair Antônio Meneguelli defendeu que teria ocorrido omissão do Tribunal em se manifestar acerca da imposição das sanções de multa e inabilitação ao recorrente.
11.	Em segundo lugar, alegou que teria ocorrido omissão desta Corte em examinar os argumentos recursais alinhados no item 64 do voto revisor, que os analisou de forma sintética, em inobservância ao efeito suspensivo e devolutivo do recurso de reconsideração.
12.	 Como terceira omissão, o embargante apontou que não teria havido manifestação do Revisor acerca da possibilidade de aceitar a lista de presença em reunião apresentada pela Sra. Marlene, vez que a divergência nas datas da ata e da lista teria decorrido de erro, o qual não poderia ser a ela atribuído. Também afirmou que teria faltado analisar a alegação de que a ausência de indício de participação da Sra. Marlene em eventos, como o Acordo de Cooperação firmado com o CIEE, derivou da natureza das funções por ela exercidas, que envolviam contatos telefônicos, auxílio ao ingresso de pessoas aos eventos, etc. e, portanto, não seriam passíveis de registro.
13.	Como contradição, o embargante afirma que aludiu ao inquérito civil instaurado pelo MPE/SP para sustentar que o objeto daquela apuração seria o mesmo deste processo em relação a Sra. Marlene Araújo e ao Sr. Rogério Pimentel. Alega que, com esse propósito, mencionou que o parecer do MPE estabeleceu uma analogia entre o art. 62, inciso II, da CLT e os arts. 6º e 7º da Ordem de Serviço 002/2006, norma interna do Sesi que dispensa os ocupantes de função de confiança de controle de horário, para concluir que não teria ocorrido irregularidade no tocante aos referidos empregados. Sustenta que o voto revisor afastou o argumento sob a alegação de que a matéria já fora tratada no âmbito das razões recursais da Sra. Marlene, mas aquele tópico referiu-se apenas à identidade dos documentos de comprovação apresentados pela assessora ao TCU e ao MPE. 
14.	Por fim, o recorrente considera que houve obscuridade no posicionamento do Revisor contido nos itens 59/63 do voto. Conforme argumenta o Sr. Jair Meneguelli, naqueles itens, indica-se que era dever do embargante supervisionar a atividade de seus supostos subordinados, porém não se aponta o dispositivo regimental ou legal que estabelece essa obrigação, uma vez que a Sra. Marlene e o Sr. Rogério exerciam funções de confiança e não estavam sujeitos a mecanismos de controle de horário.
15.	Finalmente, o embargante solicita a reforma do acórdão recorrido para sanar os apontamentos.
	É o relatório.

8.1. Jorge Ulisses Jacoby Fernandes (6.546/OAB-DF) e outros, representando Jair Antônio Meneguelli;
8.2. Guilherme Gonçalves Martin (OAB/DF 42.989), Elísio de Azevedo Freitas (OAB/DF 18.596), Bruno Silva Campos (17509/OAB-DF) e outros, representando Marlene Araújo Lula da Silva.

Subprocurador-Geral Lucas Rocha Furtado.

EMBARGOS DE DECLARAÇÃO. RECURSO DE RECONSIDERAÇÃO EM PRESTAÇÃO DE CONTAS. ALEGAÇÕES DE OMISSÃO, CONTRADIÇÃO E OBSCURIDADE. CONHECIMENTO. INEXISTÊNCIA DE OMISSÃO, CONTRADIÇÃO OU OBSCURIDADE. REJEIÇÃO. CIÊNCIA AOS RECORRENTES.

PRESTAÇÃO DE CONTAS (PC)

não atuou.

Estes embargos de declaração preenchem os requisitos de admissibilidade previstos no art. 34 da Lei 8.443/1992, podendo ser conhecidos.
2.	Passo a tratar separadamente do mérito dos embargos opostos pelos responsáveis Jair Antônio Meneguelli e Marlene Araújo Lula da Silva.
II- Embargos opostos pela Sra. Marlene Araújo Lula da Silva
3.	No mérito, os embargos não merecem acolhida.
4.	A embargante aponta, como omissão, suposto reconhecimento de prestação parcial de serviços sem que houvesse redução proporcional das sanções. Alega que o reconhecimento parcial ter-se-ia fundado no acatamento de dois e-mails, da atribuição de login no sistema de reserva de passagens e de suposta autorização de viagem, juntados a sua defesa (fls. 30/35, 40 e 41-peça 190) e aceitação de ocorrência de prestação de serviços em 2014 em continuidade aos serviços de 2013.
5.	Não procede à alegação, vez que não houve reconhecimento de prestação parcial de serviços. 
6.	Diferentemente do afirmado, os documentos citados pela recorrente não foram considerados hábeis como comprovação. Aliás, a suposta autorização de viagem citada nestes embargos como localizada nas fls. 41 da peça 190 é, na verdade, um e-mail dirigido a todos os empregados do Sesi/CN contendo convocação para uma reunião geral. Transcrevo abaixo o trecho do voto revisor que tratou dessa documentação e que deixou explícito que esta não poderia ser considerada como comprovação de prestação de serviços:
"9.	Agora no exame do recurso, o MP/TCU defende que seja dado provimento por considerar que alguns documentos apresentados pela responsável configurariam meios indiretos de prova e indícios de prestação de serviço no exercício de 2013. Observo que os elementos citados pelo Ministério Público já foram examinados no voto que fundamentou o Acórdão 1195/2018-TCU-Plenário, sendo, ao final, considerados insuficientes para comprovar a ativa prestação laboral. São eles:
a) e-mail referente a workshop de gestão de pessoas (fls. 30/35-peça 190) : foi precedido de e-mail com convite geral dirigido a vários empregados; não há comprovação de que a Sra. Marlene participou do evento; o e-mail citado foi enviado pela responsável à organizadora do evento posteriormente para solicitar o encaminhamento de questionário para preenchimento, mas também não há comprovação de ações subsequentes de ambas as partes;
b) login para sistema de reserva de passagens (fls. 35-peça 190) : este e-mail foi precedido por outra mensagem enviada a todos os colaboradores (fls. 34-peça 190) com a informação de que 'Todos estarão recebendo um e-mail com sua senha para acesso ao sistema Reserve, através do qual vocês poderão acompanhar suas reservas de passagens e hotéis nacionais'; portanto, o envio de e-mail com login tratou-se de procedimento geral e não situação específica da Sra. Marlene;
c) e-mail com convocação de reunião (fls. 41-peça 190) : refere-se a convocação dirigida a todos os empregados do Sesi/CN ('Para: SESICN - TODOS') com vistas ao encontro de final de ano em Brasília; não há pessoalidade na mensagem, nem comprovação de que a responsável tenha participado do evento.
10.	Como já anotado, os documentos trazidos na defesa (peça 190) , bem como essas mensagens eletrônicas e as demais fornecidas pela entidade, constituem-se em comunicações gerais dirigidas a todos os empregados. Nos três e-mails relacionados ao encaminhamento de arquivos para preenchimento (questionário, formulário de descrição de cargos e balanço de atividades do setor) , não há demonstração de que a responsável tenha atuado."  [Grifo acrescido.]
6.	Também não procede a alegação de que os elementos relativos à prestação de serviços em 2014 implicariam o reconhecimento de ocorrência de contraprestação laboral em 2013. Conforme transcrição abaixo, o voto revisor demonstrou situação oposta:
"26.	Relembre-se que, na inspeção, esta Corte aceitou, de modo bastante flexível, que a entidade apresentasse quaisquer elementos, diretos ou indiretos, para comprovar a prestação de serviços pela recorrente. Seguindo essa linha, veio aos autos um conjunto de documentos que, em sua quase totalidade, refere-se ao ano de 2014 (peças 106 e 107) . Esse conjunto é composto por relatórios, listas de presença e e-mails enviados a partir de maio de 2014, que demonstram a participação da responsável em reuniões (internas e externas) , pedidos de orientação e despachos com a Chefia de Gabinete da Presidência do Sesi, contatos com entidades, apoio na organização de reuniões e envio de documentos relativos à execução de tarefas pela responsável. 
27. 	Ou seja, não há vestígios da prestação de serviços pela responsável em 2013, ao passo que, a partir de abril/maio de 2014, há elementos indicativos de atividade laboral, alguns inclusive com evidenciação dos resultados. Tem-se, assim, para a mesma responsável, duas situações distintas em dois exercícios distintos, não obstante ela continuasse lotada no Escritório de Representação, ocupasse a mesma função de Assessora de Projetos (desde 2011) e mantivesse as mesmas atribuições. 
28.	Portanto, a comparação das situações da própria Sra. Marlene Araújo nos anos de 2013 e 2014 resulta em duas conclusões: primeira, afigurava-se viável demonstrar documentalmente a atividade laboral da função ocupada; e, segunda, a ausência de documentação comprobatória denota que não houve contraprestação de serviços pela responsável no primeiro ano citado." [Grifo acrescido.]
7.	De sua vez, o pronunciamento que afastou a possibilidade de redução de sanções com base nos elementos apresentados constou do item 30 do voto revisor como segue abaixo:
"30.	Ainda que fossem aceitos os questionáveis elementos apresentados pela responsável para espelhar eventual prestação de serviços em alguma medida, esta teria sido insignificante e, portanto, incompatível com as atribuições da função de confiança, bem assim com o salário de mais de R$ 13.600,00 (em valores da época) ."
 
8.	Igualmente, deve ser afastada a ilação de que teria ocorrido contradição no tratamento dado à Sra. Marlene Araújo comparativamente àquele conferido a outros empregados do Sesi/CN. A matéria foi abordada no voto revisor, onde se mostrou a aplicação dos mesmos critérios de comparação e a obtenção de resultados discrepantes em relação à Sra. Marlene Araújo. Segue a transcrição dos trechos mais relevantes:
26. 	Relembre-se que, na inspeção, esta Corte aceitou, de modo bastante flexível, que a entidade apresentasse quaisquer elementos, diretos ou indiretos, para comprovar a prestação de serviços pela recorrente. (...) 
	(...) 
28.	Portanto, a comparação das situações da própria Sra. Marlene Araújo nos anos de 2013 e 2014 resulta em duas conclusões: primeira, afigurava-se viável demonstrar documentalmente a atividade laboral da função ocupada; e, segunda, a ausência de documentação comprobatória denota que não houve contraprestação de serviços pela responsável no primeiro ano citado.
29.	Essas conclusões são corroboradas pela comparação com os elementos obtidos na inspeção da SecexPrevidência em relação a três outras Assessoras de Projeto, as Sras. Catarina Borges, Mônica Quintas e Maria do Carmo Aguiar (vide item 23 do voto que fundamentou o acórdão recorrido) . Anote-se que elas também tiveram sua situação questionada pela CGU, estavam dispensadas de registro de frequência, ocupavam a função de Assessoras de Projeto em similaridade à Sra. Marlene Araújo e também se vinculavam ao Projeto Vira Vida. Apesar disso, foram capazes de produzir extensa documentação (direta e indireta) explicitando o exercício de atividade laboral durante todos os meses do ano de 2013." [Grifo acrescido.]
9.	Como dito anteriormente, não houve reconhecimento de prestação de serviços e, portanto, não há contradição na aplicação de sanções e na condenação em débito. Esse aspecto restou claramente explicitado no item 32 do voto revisor, como se observa em seguida:
"32.	Diante do exposto, vê-se que não há comprovação de que a Sra. Marlene Araújo Lula da Silva exerceu suas atividades laborais a serviço do Sesi/CN no exercício de 2013, de modo a fazer jus aos salários recebidos. Dessa forma, incorporando as demais análises da Serur, penso que deve ser negado provimento ao recurso interposto pela responsável para manter-se a condenação e as sanções que lhe foram aplicadas pelo Acórdão 1195/2018-TCU-Plenário." [Grifo acrescido.]
10.	Também não ocorreu omissão quanto ao balizamento das sanções. Conforme se observa na transcrição contida no item anterior, o Tribunal manteve a condenação e a sanção aplicadas pelo Acórdão 1195/2018-TCU-Plenário e, em consequência, manteve os respectivos fundamentos. Esses fundamentos ficaram registrados no voto que acompanhou o referido Acórdão 1195/2018-TCU-Plenário, nos termos a seguir transcritos: 
"94.	No entanto, com relação aos responsáveis Jair Meneguelli, Marlene Araújo Lula da Silva e Rogério Aurélio Pimentel, afigura-se grave a irregularidade praticada, o que fundamenta a aplicação da sanção. 
95.	Como ficou demonstrado, recursos do Sesi/CN, que têm a nobre finalidade de custear atividades educativas e assistenciais voltadas para o trabalhador da indústria, foram utilizados para o pagamento de salários sem a devida contraprestação laboral de parte da Srª Marlene e do Sr. Rogério, com anuência do Presidente da entidade à época, Sr. Jair Meneguelli. Com isso, concedeu-se primazia aos interesses pessoais desses beneficiários em detrimento ao interesse coletivo dos trabalhadores assistidos pelo Sesi, posto que os recursos originados de contribuições parafiscais recolhidas pelas empresas do setor deixaram de ser aplicados em suas finalidades legais."
11.	Ainda que não fosse assim, há que se ressaltar que a jurisprudência deste Tribunal entende que não configura omissão a ausência de indicação do critério utilizado para estipular o montante da multa e das demais sanções, uma vez que a dosimetria é orientada por juízo discricionário de valor acerca da gravidade das irregularidades verificadas no caso concreto, tendo como limites apenas os parâmetros fixados legal e regimentalmente. A esse respeito, faço remissão aos enunciados contidos nos Acórdão 2037/2016-TCU-Segunda Câmara, 557/2006-Plenário e 1.427/2005-Plenário, entre outros.
12.	Diante do exposto, conclui-se que não se verificaram as omissões e contradições suscitadas pela Sra. Marlene Araújo Lula da Silva, motivo pelo qual devem ser os embargos rejeitados.   
III - Embargos opostos pelo Sr. Jair Antônio Meneguelli
13.	Também não pode ser dado acolhimento aos embargos opostos pelo responsável.
14.	Ao contrário do alegado pelo embargante, o Tribunal se manifestou acerca da manutenção das penas de multa e de inabilitação a ele aplicadas. 
15.	Na seção IV do voto revisor, foi devidamente esclarecido que a solidariedade no débito imputado à Sra. Marlene Araújo e ao Sr. Rogério Pimentel foi a ocorrência que levou à aplicação de multa do art. 57 da Lei 8.443/1992 e à cominação da pena de inabilitação ao Sr. Jair Meneguelli pelos itens 9.4 e 9.10 do Acórdão 1195/2018-TCU-Plenário, nos seguintes termos:
"50.	O ex-Presidente do Sesi/CN teve suas contas julgadas irregulares, com condenação em débito solidário com a Sra. Marlene Araújo Lula da Silva e com o Sr. Rogério Aurélio Pimentel, bem assim com aplicação de multa e declaração de inidoneidade para ocupar função de confiança ou cargo em comissão na Administração Pública Federal. A solidariedade decorreu do fato de o ex-Presidente ter sido o responsável pela manutenção dos empregados na função durante o exercício destas contas, subordinados a ele e lotados no Escritório de Representação, com recebimento de salário, não obstante tais empregados não prestassem os serviços correspondentes."
16.	Ao final da análise das razões recursais, concluiu-se que:
"65.	Com essas considerações, conclui-se que, no tocante às ocorrências vinculadas ao débito, deve ser negado provimento ao recurso interposto pelo Sr. Jair Antonio Meneguelli."
17.	E, o item 9.3 do ora embargado Acórdão 347/2020-TCU-Plenário explicitou que foi dado provimento parcial ao recurso de reconsideração apenas para tornar insubsistente o item 9.6 do Acórdão 1195/2018-TCU-Plenário, o qual se relacionava a outra irregularidade imputada ao responsável.
18.	Portanto, não assiste razão ao embargante, pois ficou claramente concatenada e mantida a aplicação das demais sanções.
19.	Também não ocorreu omissão de parte desta Corte no exame dos argumentos recursais alinhados no item 64 do voto revisor. Transcrevo a seguir o referido item em sua íntegra para demonstrar a correta abordagem dos tópicos:
"64.	Além dessa argumentação, o recorrente alinhou outros aspectos, os quais exponho e afasto de maneira sintética, uma vez que já foram examinados anteriormente ou tratam de pontos acessórios:
a) o ônus de comprovar a irregularidade seria do TCU:
- essa questão consta do item 57 do voto que acompanha o Acórdão 1195/2018-TCU-Plenário, que aborda o dever do gestor fundado no art. 70 da Constituição Federal e no art. 93 do Decreto-lei 200/1967;
b) a CGU teria auditado a situação de apenas parte dos ocupantes de função de confiança, adotando critérios políticos na escolha da amostra: 
- conforme registrado pela CGU no relatório (fls. 79/83-peça 05) , foi examinada a documentação relativa a todos os 29 então ocupantes de função de confiança, sendo que, no caso de 07 empregados, não havia evidência de contraprestação laboral, o que motivou o apontamento; vê-se, portanto, que foi feita a verificação do universo de ocupantes de função de livre nomeação, sem amostragem e sem viés;
c) o TCU teria injustificadamente rejeitado a documentação apresentada pela Sra. Marlene Araújo:
- as justificativas para não se acolher os elementos apresentados constaram da seção II do voto que fundamentou o acórdão recorrido; consoante se observa, foram referenciados e analisados todos os documentos trazidos pelo Sesi/CN e pela responsável;
d) o TCU teria incorrido em contradição, pois rejeitou o documento relativo à solicitação de férias da Sra. Marlene Araújo sem considerar que, se a empregada não laborava, não teria necessidade de tirar férias:
- não procede o argumento, porque o interesse em usufruir de férias não reside somente no afastamento, mas também no interesse financeiro em receber o abono pecuniário ('venda de 10 dias') e o terço constitucional (1/3 da remuneração) ; segundo se observa às fls. 110/111-peça 190, a corresponsável recebeu essas parcelas remuneratórias em forma de adiantamento no pagamento de fevereiro de 2013;
e) o TCU teria aplicado critérios diferentes para rejeitar a documentação da Sra. Marlene Araújo e para aceitar os documentos apresentados pelos demais ocupantes de função:
- conforme se anotou nos itens 23/25 e 36 do voto que acompanha o acórdão recorrido, os demais empregados demonstraram ter prestado serviços ao Sesi/CN por meio de diversos elementos (atas de reunião, planos de ação, roteiros de visita, autorizações de viagem, etc.) , todos produzidos ao longo do exercício de 2013, enquanto a corresponsável nada apresentou nesses moldes."  
20.	Como se observa, foi expressamente justificado o porquê da forma de abordagem dada aos tópicos suscitados. Observa-se também que essa abordagem, ainda que sintética, apresentou a completa motivação para a rejeição dos argumentos alinhados pelo recorrente.
21.	De todo modo, é importante ressaltar que a jurisprudência desta Corte entende que o exame de alegações de maneira sucinta não enseja, por si só, a configuração de omissão tratável em sede de embargos. Cito, como exemplo de precedente, o Acórdão 2921/2017-TCU-Segunda Câmara, entre diversos outros. Igual posicionamento é adotado pelo STF, a exemplo do julgado ementado a seguir: 	
"EMENTA: PROCESSUAL CIVIL. RECURSO EXTRAORDINÁRIO COM AGRAVO. DISTRITO FEDERAL. LEI DISTRITAL 4.075/07. GRATIFICAÇÃO DE ENSINO ESPECIAL (GAEE) . CONCESSÃO A PROFESSORES QUE LECIONAM DISCIPLINAS REGULARES EM TURMAS QUE POSSUEM UM OU ALGUNS ALUNOS PORTADORES DE NECESSIDADES EDUCATIVAS ESPECIAIS. MATÉRIA INFRACONSTITUCIONAL. AUSÊNCIA DE REPERCUSSÃO GERAL.
 (...) 
2. Não há violação ao art. 93, IX, da Constituição Federal, por suposta omissão não sanada pelo acórdão recorrido ante o entendimento da Corte que exige, tão somente, sua fundamentação, ainda que sucinta (AI791.292 QO-RG/PE, Rel. Min. Gilmar Mendes, DJe de 13.8.2010) ." (Repercussão Geral no Recurso Extraordinário com Agravo 794.364- Distrito Federal. Rel. Min. Teori Zavascki) [Grifo acrescido.]
22.	Também se afigura improcedente a alegação de que teria havido omissão de manifestação do Revisor acerca da lista de presença em reunião apresentada pela Sra. Marlene e da natureza das funções por ela exercidas.
23.	No já transcrito item 64, alínea "c", do voto revisor, foi listado o argumento do responsável no sentido de que "o TCU teria injustificadamente rejeitado a documentação apresentada pela Sra. Marlene Araújo", argumento esse que abarcava a questão da lista e das atribuições exercidas pela corresponsável, inclusive no apoio a eventos. Veja-se que, no caput daquele item 64 do voto revisor, já havia o registro de que "o recorrente alinhou outros aspectos, os quais exponho e afasto de maneira sintética, uma vez que já foram examinados anteriormente" [grifo acrescido]. 
24.	Portanto, além do comentário complementar desenvolvido logo abaixo da alínea, havia a remissão a passagens anteriores do voto revisor, onde os assuntos ora questionados foram abordados. Essas passagens são as seguintes:
	- com relação à rejeição da lista de presença em reunião:
"16.	Essa lista de presença, também fornecida nesses moldes pelo Sesi/CN na inspeção (fls. 98/102-peça 106) , foi anteriormente considerada insuficiente como comprovação de atividade laboral no exercício de 2013, pois se trata de um único documento. Ademais, não se pode deixar de observar que essa listagem se afigura problemática, como já havia sido comentado no voto que acompanhou o acórdão recorrido. A memória da reunião registra a data de '13 de junho de 2014' e vem seguida de lista de assinaturas datada de 13 de junho de 2013. Além do mais, nas fls. 78 da peça 106, consta e-mail encaminhado pela Sra. Sandra Cabral, Chefe de Gabinete da Presidência do Sesi/CN, em 11 de junho de 2014, convocando os empregados do Escritório de Representação para reunião que seria realizada exatamente no dia 13 de junho de 2014. Ainda, na relação das viagens realizadas pela Sra. Sandra Cabral em 2013, não consta viagem a São Paulo em data compatível com 13/6/2013 (fls. 49 e 53/67-peça 114) ."
	- no tocante à natureza das atribuições exercidas pela Sra. Marlene, inclusive em eventos:
"23. Também não procede a argumentação no sentido de que o trabalho da responsável não produzia resultados materiais ou, sob outra perspectiva, de que a falta de elementos comprobatórios não significa a ausência de atividade laboral.  
24.	A documentação apresentada pelo Sesi/CN demonstra exatamente o contrário. 
25.	Esclareça-se que a Sra. Marlene Araújo Lula da Silva foi inicialmente contratada para exercer a função de Assessora de Eventos em maio de 2007, com lotação no Escritório de Representação do Sesi/CN em dezembro de 2008. A partir de 2011, ela passou a exercer a função de confiança de Assessora de Projetos Sociais, sendo essa a função ocupada à época dos fatos ora abordados (fls. 01/06-peça 106) . 
26.	Relembre-se que, na inspeção, esta Corte aceitou, de modo bastante flexível, que a entidade apresentasse quaisquer elementos, diretos ou indiretos, para comprovar a prestação de serviços pela recorrente. Seguindo essa linha, veio aos autos um conjunto de documentos que, em sua quase totalidade, refere-se ao ano de 2014 (peças 106 e 107) . Esse conjunto é composto por relatórios, listas de presença e e-mails enviados a partir de maio de 2014, que demonstram a participação da responsável em reuniões (internas e externas) , pedidos de orientação e despachos com a Chefia de Gabinete da Presidência do Sesi, contatos com entidades, apoio na organização de reuniões e envio de documentos relativos à execução de tarefas pela responsável. 
27.	Ou seja, não há vestígios da prestação de serviços pela responsável em 2013, ao passo que, a partir de abril/maio de 2014, há elementos indicativos de atividade laboral, alguns inclusive com evidenciação dos resultados. Tem-se, assim, para a mesma responsável, duas situações distintas em dois exercícios distintos, não obstante ela continuasse lotada no Escritório de Representação, ocupasse a mesma função de Assessora de Projetos (desde 2011) e mantivesse as mesmas atribuições. 
28.	Portanto, a comparação das situações da própria Sra. Marlene Araújo nos anos de 2013 e 2014 resulta em duas conclusões: primeira, afigurava-se viável demonstrar documentalmente a atividade laboral da função ocupada; e, segunda, a ausência de documentação comprobatória denota que não houve contraprestação de serviços pela responsável no primeiro ano citado."
25.	Como se vê, as questões foram minuciosamente analisadas, não havendo reparos a fazer ao voto revisor.
26.	 O embargante também afirma que existiria contradição na análise desenvolvida pelo voto revisor acerca do inquérito instaurado pelo MPE/SP sobre o tema. Segundo alega, sua argumentação se baseou na identidade de objeto entre o inquérito e este processo para sustentar que ambos deveriam ter o mesmo desfecho. Entende, contudo, que o Revisor teria abordado apenas a identidade das evidências apresentadas nos dois processos.
27.	Essa contradição não ocorreu, pois na seção do voto revisor atinente ao recurso de reconsideração do embargante constou o seguinte registro:
"54.	O primeiro aspecto levantado pelo ex-gestor relaciona-se ao inquérito instaurado pelo MPE/SP, ponto examinado anteriormente neste voto revisor. Assim, faz-se remissão às conclusões já tecidas para rejeitar a argumentação." [Grifo acrescido.]
28.	A análise correspondente integrou a seção que tratou do recurso da responsável solidária, à Sra. Marlene Araújo, nos seguintes termos:
"22.	Afora essas questões, não custa repisar a independência das instâncias e o fato de que o arquivamento do inquérito não repercute nestas contas, vez que o inquérito não se equipara a decisão judicial com negativa do fato ou da autoria." [Grifo acrescido.]
29.	Conforme já se discorreu em itens precedentes, a análise sucinta não prejudica a fundamentação do julgado, como decidido em inúmeras oportunidades pelo STF e pelo TCU. Além disso, relembre-se que a Serur já havia feito detalhada exposição sobre a matéria, na mesma linha de entendimento deste Revisor, ao realizar o exame conjunto das razões recursais da Sra. Marlene Araújo, do Sr. Rogério Pimentel e do Sr. Jair Meneguelli (item 6 do relatório que acompanhou o Acórdão 347/2020-TCU-Plenário) . Portanto, a repetição desse detalhamento no voto revisor afigurava-se dispensável.   
30.	O embargante aventou ainda suposta obscuridade no posicionamento constante dos itens 59/63 do voto revisor. Segundo alega, foi apontado que era seu dever supervisionar as atividades da Sra. Marlene Araújo e do Sr. Rogério Pimentel, porém sem indicar o dispositivo regimental ou legal que estabeleceu essa obrigação.
31.	A obscuridade suscitada não se verifica.
32.	Conforme constou em itens do voto revisor anteriores aos mencionados pelo embargante, documentação fornecida pelo Sesi/CN demonstrou que, na estruturação da entidade, a Sra. Marlene Araújo e o Sr. Rogério Pimentel encontravam-se diretamente subordinados ao Sr. Jair Meneguelli, daí decorrendo o dever de supervisão atribuído ao responsável e, consequentemente, o nexo de causalidade com a irregularidade constatada. Transcrevo abaixo os referidos itens.
"57. No formulário de descrição de cargo do Sr. Rogério Aurélio Pimentel constava que ele se encontrava diretamente subordinado ao Presidente do Sesi/CN, consoante se observa nas fls. 05 da peça 108:
58.	No caso da Sra. Marlene Araújo Lula da Silva, relembre-se que não há registro de que a responsável tenha fornecido ao Sesi/CN o mesmo formulário preenchido, quando lhe foi solicitado em abril de 2013. Todavia, anote-se que ela se encontrava na mesma situação do Sr. Rogério Pimentel, como se verifica a partir da informação encaminhada pela entidade à CGU, dando conta de que ambos os empregados haviam sido lotados pelo Sr. Jair Meneguelli no Escritório de Representação em São Bernardo do Campo para lhe dar assessoramento direto, conforme transcrição de trecho do relatório de auditoria de gestão contendo a justificativa do Sesi/CN para a situação dos referidos funcionários (fls. 114-peça 05) :
'As atividades acima elencadas estão vinculadas diretamente as agendas do presidente e dos programas e campanhas do SESI (...) '.  [Grifo acrescido.]
59.	O assessoramento direto ao ex-Presidente do Sesi/CN é admitido pela Sra. Marlene Araújo em sua peça recursal (fls. 03-peça 445) ."
33.	Nos itens seguintes do voto revisor, foi descrita a conduta omissiva do embargante e o resultado danoso produzido, ou seja, o pagamento de salários aos subordinados diretos sem a devida contraprestação laboral, consoante se observa na transcrição a seguir:
"61.	Obviamente, não se contesta a multiplicidade de atribuições e compromissos cumpridos pelo dirigente máximo do Sesi/CN. Porém, se não havia meio de supervisionar a atividade de seus subordinados diretos, a conduta esperada para o gestor seria designar outro empregado para efetuar esse acompanhamento, o que ele não fez.
62.	A documentação constante dos autos reforça essa assertiva, pois indica que a designação de um supervisor para as atividades da Sra. Marlene Araújo Lula da Silva e do Sr. Rogério Aurélio Pimentel somente veio a ocorrer a partir dos questionamentos lançados pela CGU na auditoria de gestão iniciada em abril de 2014. Segundo se verifica nas peças 106, 107 e 108 destes autos, foi a partir desse período, abril de 2014, que a Chefe de Gabinete Sandra Cabral, mesmo que sem designação formal, passou a supervisionar os mencionados empregados por meio da promoção de reuniões e a atribuição de tarefas. 
63.	A análise desses elementos deixou configurada a culpa grave do ex-gestor, caracterizada pela inobservância do dever de cuidado objetivo e pela conduta omissiva, com elevado grau de negligência, pois deixou de empregar os meios cabíveis na supervisão e fiscalização de seus subordinados diretos, o que possibilitou que os recursos do Sesi/CN fossem utilizados no pagamento dos salários da Sra. Marlene Araújo e do Sr. Rogério Pimentel sem a devida contraprestação laboral. Embora os valores pareçam pouco significativos diante do total de recursos geridos no exercício de 2013, tem-se que os salários pagos, cerca de R$ 13.600,00 e R$ 10.300,00 mensais, eram muito superiores aos recebidos pela maioria dos trabalhadores brasileiros. O dispêndio desses recursos nos salários dos referidos empregados durante todo o exercício sem que houvesse sua conversão em serviços relacionados aos projetos que deveriam ser por eles apoiados resultou em prejuízo material e institucional."
34.	Por conseguinte, não houve falta de clareza no posicionamento, visto que a imputação de responsabilidade ao embargante fundamentou-se na constatação da irregularidade e do prejuízo resultante, na caracterização de sua conduta omissiva e no estabelecimento do nexo de causalidade entre esses elementos, com o devido registro no voto revisor. Portanto, todos os requisitos necessários à responsabilização foram indicados e comprovados.
35.	Assim, conclui-se que o Acórdão 347/2020-TCU-Plenário não padece de omissão, contradição ou obscuridade, devendo ser rejeitados os embargos opostos pelo responsável.
Ante o exposto, manifesto-me por que o Tribunal aprove o acórdão que ora submeto à apreciação deste colegiado.
TCU, Sala das Sessões Ministro Luciano Brandão Alves de Souza, em 10 de fevereiro de 2021.
AUGUSTO SHERMAN CAVALCANTI 
Relator